臺灣高等法院刑事判決
109年度上易字第1122號
上  訴  人  臺灣士林地方檢察署檢察官
被      告  黃華宗


上列上訴人因被告違反性侵害犯罪防治法案件，不服臺灣士林地
方法院109年度簡上字第32號，中華民國109年5月13日第一審判
決（聲請簡易判決處刑案號：臺灣士林地方檢察署108年度偵字
第7604號），提起上訴，本院判決如下：
    主  文
上訴駁回。
    理  由
一、聲請簡易判決處刑意旨略以：被告甲○○前因妨害性自主案件
    ，經法院判處有期徒刑確定，於民國95年11月4日執行完畢
    出監，經新北市政府依性侵害犯罪防治法之規定，命被告應
    接受身心治療輔導課程，嗣因被告遷移至臺北市○○區，而由
    臺北市政府衛生局接續辦理後，於107年8月2日以北市衛心
    字第1076008467號函通知被告自107年9月5日起依指定日期
    前往財團法人臺灣家庭暴力暨性犯罪處遇協會研討室接受身
    心治療及輔導教育，然被告於108年1月2日無故未到達執行
    機構，經該局於108年2月11日以北市衛心字第0000000000號
    裁處罰鍰新臺幣（下同）1萬元整，另應於108年2月20日至
    上開地點報到接受身心治療及輔導教育，但被告仍未依規定
    報到，始悉上情。因認被告涉有性侵害犯罪防治法第21條第
    2項之罪嫌云云。
二、本院之判斷
  ㈠按犯罪事實應依證據認定之，無證據不得認定犯罪事實；不
    能證明被告犯罪者，應諭知無罪之判決，刑事訴訟法第154
    條第2項、第301條第1項分別定有明文。申言之，犯罪事實
    之認定應憑證據，如未能發現相當證據，或證據不足以證明
    ，自不能以推測或擬制之方法，作為裁判基礎（最高法院40
    年台上字第86號判例意旨參照）；且認定犯罪事實所憑之證
    據，雖不以直接證據為限，間接證據亦包括在內，然而無論
    直接證據或間接證據，其為訴訟上之證明，須於通常一般之
    人均不致有所懷疑，而得確信其為真實之程度者，始得據為
    有罪之認定，倘其證明尚未達到此一程度，而有合理之懷疑
    存在而無從使事實審法院得有罪之確信時，即應由法院為被
    告無罪之判決（最高法院76年台上字第4986號判例意旨參照
    ）。再者，檢察官對於起訴之犯罪事實，仍應負提出證據及
    說服之實質舉證責任。倘其所提出之證據，不足為被告有罪
    之積極證明，或其指出證明之方法，無從說服法院以形成被
    告有罪之心證，基於無罪推定之原則，自應為被告無罪判決
    之諭知（最高法院92年台上字第128號判例意旨參照）。
  ㈡檢察官認被告涉有前揭罪嫌，主要係以下列證據，作為論據
    ：
　⒈被告之供述。
　⒉臺北市政府衛生局北市衛心字第1076008467號函、第0000000
    000號裁處書、送達證書影本、國內快捷/掛號/包裹查詢、
    臺北市政府衛生局身心治療或輔導教育簽到單、衛生福利部
    訴願決定書及臺灣士林地方檢察署刑案資料查註紀錄表。
　⒊檢察官復以下列理由提起上訴：
　　查被告經主管機關科處罰鍰1萬元後，並限其於108年2月20
    日遵期至社團法人臺灣家庭暴力暨性犯罪處遇協會研討室進
    行身心治療及輔導教育，被告卻拒不遵期報到接受身心治療
    及輔導教育，自屬構成性侵害犯罪防治法第21條第2項之罪
    責。至臺北市政府衛生局以108年2月25日函請被告陳述意見
    及「臺北市家庭暴力暨性侵害防治中心妨害性自主罪—性侵
    害加害人身心治療及輔導教育列表」就被告於108年2月20日
    未到之備註欄記載「108年3月19日完成請假」等內容，均無
    礙業己成立觸犯該法條之事實，被告所為應論以性侵害犯罪
    防治法第21條第2項之罪責。上開機關函請被告陳述意見或
    記載「108年3月19日完成請假」云云，充其量僅係該機關完
    備移送，請被告答辯之資料而己，被告事後補辦請假手續，
    亦與其業己成罪之事實無涉。　　
　㈢訊據被告堅決否認有何上揭違反性侵害犯罪防治法之犯 行，
    辯稱：108年2月20日我有工作，所以才不能去上課，且可能
    是我忘了，才會比較慢請假。我是做房屋修繕的，星期三通
    常沒有空，我現在還是有配合上課，但時間已經改成星期日
    等語。　　
　㈣檢察官所提以上事證，並不足以證明被告犯罪，茲分述如下
    ：
　⒈按本法所稱性侵害犯罪，係指觸犯刑法第221條至第227條、
    第228條、第229條、第332條第2項第2款、第334條第2項第2
    款、第348條第2項第1款及其特別法之罪；本法所稱加害人
    ，係指觸犯前項各罪經判決有罪確定之人，性侵害犯罪防治
    法第2條第1項、第2項分別定有明文。復按性侵害犯罪防治
    法第20條第1項規定：「加害人有下列情形之一，經評估認
    有施以治療、輔導之必要者，直轄市、縣（市）主管機關應
    命其接受身心治療或輔導教育：一、有期徒刑或保安處分執
    行完畢。但有期徒刑經易服社會勞動者，於准易服社會勞動
    時起執行之。二、假釋。三、緩刑。四、免刑。五、赦免。
    六、經法院、軍事法院依第22條之1第3項裁定停止強制治療
    」；同法第21條第1項第1款規定：「前條加害人有下列情形
    之一者，得處新臺幣1萬元以上5萬元以下罰鍰，並限期命其
    履行：一、經直轄市、縣（市）主管機關通知，無正當理由
    不到場或拒絕接受評估、身心治療或輔導教育者」；同條第
    2項則規定：「前項加害人屆期仍不履行者，處1年以下有期
    徒刑、拘役或科或併科新臺幣5萬元以下罰金」。故綜合上
    開規定，可知性侵害犯罪防治法第21條第2項之犯罪體例，
    係採取行政罰前置原則（即一般所稱「先行政後司法」原則
    ），亦即須上開規定之加害人先經主管機關通知履行而未履
    行，經主管機關再限期命其履行（或併處罰鍰），但加害人
    猶未履行者，始能以性侵害犯罪防治法第21條第2項之罪名
    相繩。而本於體系解釋，於上揭前階段之未履行，法律既明
    定係以「無正當理由」為其要件，則於上揭後階段之未履行
    亦應同係以「無正當理由」為其要件，始合體系上之完整論
    理。因此，自不能僅以加害人於後階段有未履行之客觀事實
    ，即遽認其該當上開罪名，其理應屬灼然。　　
  ⒉被告前因①強制性交案件，經本院以82年度上訴第1037號判決
    判處有期徒刑5年8月、5年2月，應執行有期徒刑8年，再經
    最高法院以82年度台上字第3830號判決駁回上訴確定；②強
    制猥褻案件，經原審法院以85年度訴字第420號判決判處有
    期徒刑4年，再經本院以85年度上訴字第4362號判決駁回上
    訴確定；③違反麻醉藥品管理條例案件，經原審法院以85年
    度易字第1581號判決判處有期徒刑6月確定；④偽造文書案件
    ，經臺灣臺北地方法院以87年度易字第1095號判決判處有期
    徒刑7月確定。上開②、③案件，經本院以95年度聲字第1186
    號裁定應執行有期徒刑4年3月確定，前開①案件之殘刑與②、
    ③案件之應執行刑及④案件經接續執行後，於95年11月4日執
    行完畢等情，有前開案件之判決書及本院被告前案紀錄表在
    卷可稽，故被告確為性侵害犯罪防治法所稱之加害人，且受
    有期徒刑執行完畢。又被告出監後，即開始接受身心治療及
    輔導教育，嗣因其遷籍至新北市，經新北市性侵害加害人評
    估小組會議決議，被告應繼續接受第2階段身心治療或輔導
    教育，新北市政府遂以106年9月20日新北府社家字第106323
    1481號函命被告應自106年10月11日起接受上開課程，被告
    不服，於106年10月24日向衛生福利部提起訴願，於107年3
    月8日訴願經駁回，後因被告再遷址至臺北市，新北市政府
    家庭暴力暨性侵害防治中心遂將被告之處遇計畫移由臺北市
    家庭暴力暨性侵害防治中心辦理，經臺北市政府衛生局性侵
    害犯罪加害人評估小組於107年7月23日107年度第7次會議中
    ，決議被告應：⑴補足本階段缺課次數（1 次），於處遇協
    會，每月2 次，團體治療。⑵於下一階段處遇探索犯案動機
    及整理犯罪循環、高危險情境、整理成長史，及增強受害者
    同理及再犯預防。⑶續進入下階段團體身心治療及輔導教育
    ，於處遇協會，每月2次，至少半年等節，亦有臺北市政府
    衛生局性侵害犯罪加害人評估小組107 年度第7次會議紀錄
    、衛生福利部衛部法字第1073100004號訴願決定書、臺南市
    政府衛生局執行處遇機構調動申請書、新北市政府106年9月
    20日新北府社家字第1063231481號函、被告遷址申請書、新
    北市政府家庭暴力暨性侵害防治中心107年3月30日新北家防
    醫字第1073216977號函等件附卷可稽（偵字卷第8至23、118
    至130頁），足認被告亦符合「經評估認有施以治療、輔導
    之必要者」之要件。
  ⒊臺北市政府衛生局依據前開性侵害犯罪加害人評估小組107年
    度第7次會議決議，發函通知被告應於107年9月5日起依指定
    日期至社團法人臺灣家庭暴力暨性犯罪處遇協會研討室進行
    身心治療及輔導教育，上開函文合法送達後，被告無故未於
    108年1月2日至上開協會研討室進行身心治療及輔導教育，
    臺北市政府衛生局發函請被告陳述意見，被告亦未陳述意見
    或辦理請假手續，臺北市政府衛生局遂以108年2月11日北市
    衛心字第0000000000號裁處書裁處被告罰鍰1萬元，並命被
    告應於108年2月20日、108年3月6日及108年3月20日至上開
    協會研討室進行身心治療及輔導教育課程一節，此有臺北市
    政府衛生局107年8月2日北市衛心字第1076008467號函暨送
    達證書（含國內快捷/掛號/包裹查詢資料）、性侵害案件違
    反身心治療或輔導教育處遇命令通報單、臺北市政府衛生局
    身心治療或輔導教育簽到單（108年1月2日）、臺北市政府
    衛生局108年1月4日北市衛心字第1083008108號函暨送達證
    書（含國內快捷/掛號/包裹查詢資料）、臺北市政府衛生局
    108年2月11日北市衛心字第0000000000號裁處書暨送達證書
    （含國內快捷/掛號/包裹查詢資料）在卷可憑（偵字卷第25
    至31、39至58頁），顯見被告業經主管機關通知到場進行身
    心治療及輔導教育，被告卻無故未履行，而遭主管機關科處
    罰鍰1萬元，並限期命其履行。
  ⒋被告經臺北市政府衛生局科處罰鍰，並命其應於108年2月20
    日至上開協會研討室進行身心治療及輔導教育課程，已如前
    述，而被告仍未於108年2月20日遵期到場，除據被告供承在
    卷外（偵字卷第111頁、本院卷第54頁），亦有性侵害案件
    違反身心治療或輔導教育處遇命令通報單及臺北市政府衛生
    局身心治療或輔導教育簽到單（108年2月20日）等件附卷可
    憑（偵字卷第61至62頁）。惟經臺北市政府衛生局以108年2
    月25日北市衛心字第1083008520號函請被告陳述意見後，被
    告已於108年3月11日傳真就108年2月20日、108年3月6日之
    身心治療及輔導教育，以工作為由請假之資料，有上開函文
    暨送達證書（含國內快捷/掛號/包裹查詢資料）及請假傳真
    在卷可參（偵字卷第59至60、63至68、77頁），且「臺北市
    家庭暴力暨性侵害防治中心妨害性自主罪－性侵害加害人身
    心治療及輔導教育列表」亦就被告於108年2月20日未到之備
    註欄記載「108年3月19日完成請假」等內容（偵字卷第5頁
    ），可知被告於108年2月20日雖未到場，但事後業以工作為
    由完成請假；而被告除本次請假外，前亦有多次同以工作為
    由（事後）請假，均經臺北市家庭暴力暨性侵害防治中心登
    載在案，同有上開列表可按，臺北市政府衛生局亦未因此裁
    罰被告。顯見被告以工作為由請假（或事後補請），殆為主
    管機關尚可接受被告因此暫不到場之理由，則被告於本案是
    否有所謂「無正當理由」不到場之情形，即非無合理懷疑，
    自難遽以性侵害犯罪防治法第21條第2項「無正當理由」屆
    期仍不履行之罪名相繩。
　⒌檢察官上訴意旨雖以被告確於108年2月20日未遵期到場接受
    身心治療及輔導教育，其罪名即已成立，至上開機關函請被
    告陳述意見或記載「108年3月19日完成請假」，充其量僅係
    該機關完備移送，請被告答辯之資料而己，被告事後補辦請
    假手續，亦與其業己成罪之事實無涉云云。然被告雖未遵期
    到場，但其不到場是否為「無正當理由」，仍甚有疑義，即
    無從論以性侵害犯罪防治法第21條第2項「無正當理由」屆
    期仍不履行之罪名，業見前述。檢察官上訴意旨徒以被告確
    有未到場之客觀事實，即認本罪罪名業已成立，顯係忽略本
    罪依體系解釋結果，須以「無正當理由」為其成立要件，自
    不能僅以被告客觀上有未到場之事實，即逕認該當本罪，是
    檢察官上訴意旨所為指摘，容屬對本罪構成要件之誤解，尚
    無足取。
　㈤綜上所述，本件依檢察官所提各項證據，尚不足以證明被告
    確有上開違反性侵害犯罪防治法之犯罪事實，猶未到達確信
    其為真實之程度，自不能遽認被告確有被訴之犯行。此外，
    復查無其他積極證據足以證明其確有檢察官所指犯行，揆諸
    首揭法律規定與說明，既無足夠證據確信公訴意旨之指訴為
    真實，不能證明被告犯罪，自應為其無罪之諭知。
三、駁回上訴之說明
　㈠原審經詳細調查後，本於相同見解，就被告被訴違反性侵害
    犯罪防治法之罪嫌，認檢察官所舉之證據尚未達於使通常一
    般人均不致有所懷疑，而得確信其聲請簡易判決處刑之犯罪
    事實為真實之程度，因而以檢察官所提出之證據不能證明被
    告有被訴之前揭犯行，乃撤銷原審法院適用簡易程序所為被
    告有罪之判決，而改依第一審通常程序，諭知被告無罪之判
    決，其認事用法，核無違誤。
  ㈡被告未經審判證明有罪確定前，推定其為無罪，刑事訴訟法
    第154條第1項定有明文，此即無罪推定之原則。其主要精神
    ，無非要求負責國家刑罰權追訴之檢察官，負擔證明被告犯
    罪之責任，倘其所提出之證據，不足為被告有罪之積極證明
    ，或其指出證明之方法，無法說服法院形成被告有罪之心證
    ，縱使卷證尚有疑點，惟法官基於公平法院之原則，僅立於
    客觀、公正之地位而為審判，並無取代檢察官而窮盡能事調
    查證據之義務，仍應予被告無罪之諭知。本件檢察官上訴指
    摘原判決不當（詳見上揭二㈡⒊所載），然其上訴所指並非可
    採，業見前述，復未提出其他積極證據供本院調查審認，是
    其上訴洵無理由，應予駁回。
據上論斷，應依刑事訴訟法第368條，判決如主文。
本案經檢察官陳家美聲請簡易判決處刑，檢察官李清友提起上訴
後，由檢察官李豫雙到庭執行職務。
中　　華　　民　　國　　109 　年　　8 　　月　　18　　日
　　　　　　　　　刑事第十五庭  審判長法　官  劉興浪
　　　　　　　　　　　　　　　　　    法　官  古瑞君
　　　　　　　　　　　　　　　　　    法　官  陳信旗
以上正本證明與原本無異。
不得上訴。
                                      書記官  董佳貞
中　　華　　民　　國　　109 　年　　8 　　月　　18　　日